【裁判字號】    95,上訴,1970
【裁判日期】    951221
【裁判案由】    偽造文書等
【裁判全文】
臺灣高等法院高雄分院刑事判決        95年度上訴字第1970號
上  訴  人
即  被  告  乙○○
上列上訴人因偽造文書等案件，不服臺灣高雄地方法院94年度訴
字第1310號中華民國95年9 月29日第一審判決（起訴案號：臺灣
高雄地方法院檢察署92年度偵續字第173 號），提起上訴，本院
判決如下：
     主  文
上訴駁回。
     事  實
一、乙○○係設在高雄市○○區○○路277號19樓之5「渥登實業
    有限公司」（下稱渥登公司）之負責人，自民國89年間起，
    乙○○個人與甲○○約定，由甲○○出資，將資金匯入乙○
    ○個人或渥登公司帳戶，由乙○○負責採購販賣，以乙○○
    名義對外從事魚貨買賣生意，利潤由兩人均分，虧損則以所
    匯資金為上限，資金不足虧損時，甲○○無補足義務，迄至
    90年3 月間，因國外魚貨出狀況，渠等始終止上開合作關係
    ，惟尚未將債權債務關係結算完畢；詎乙○○竟於90年7 月
    6 日（起訴書誤載為9 日），未得甲○○同意，至中國國際
    商業銀行（下稱中國商銀）高雄分行，以甲○○名義，填寫
    1 份購入外匯申請書，偽造甲○○署名，先以新台幣（下同
    ）99萬元購買1 筆美金，並持該申請書交予銀行行員而行使
    之，再指示行員將該筆美金分成8,628 元、20,056元，以匯
    給國外2 名客戶，致銀行行員誤蔡濟淪為甲○○而准其申請
    ，足生損害於甲○○及中國商銀對外匯交易管理之正確性；
    嗣因匯款用途記載不清，無法匯出，中國商銀電詢甲○○，
    甲○○始悉上情，而乙○○當日即致電銀行暫勿匯款先以掛
    帳方式處理，並取回該購入外匯申請書，甲○○則於同年月
    9 日辦理退匯申請，分別將上開2 筆美金結匯為新台幣297,
    062 元、690,528 元（合計987,590 元），存入自己於中國
    商銀開設之帳戶。
二、案經甲○○訴請臺灣高雄地方法院檢察署檢察官偵查起訴。
     理  由
壹、有罪部分：
一、證據能力之認定
    中國商銀轉帳支出傳票1 紙及轉帳收入傳票2 紙、購入外匯
    水單及手續費收據各2 紙，乃中國商銀經辦人員龔士榮於日
    常辦理外匯相關業務過程所記錄之文書，核其當時製作情形
    ，並無顯有不可信之情況，依刑事訴訟法第159 條之4 第2
    款規定，得為證據。又甲○○退匯申請書1 紙，乃甲○○於
    審判外之書面陳述，經被告同意作為證據，本院審酌該陳述
    作成之情況，認為適當，依同法第159 條之5第1項規定，亦
    得為證據。
二、犯罪事實之認定
    上開事實，業據上訴人即被告乙○○於偵查中及原審審理時
    供承不諱（見偵續卷第75、76頁、原審卷第20、97、104 至
    109 頁），核與證人即告訴人甲○○於原審及本院審理時指
    訴，證人即承辦本件外匯買賣之中國商銀行員龔士榮於原審
    審理時就本件係被告以甲○○名義購買外匯，後由甲○○辦
    理退匯過程證述之情節相符（見原審卷第98頁），復有中國
    商銀轉帳支出傳票、甲○○退匯申請書各1 紙及轉帳收入傳
    票2 紙、購入外匯水單及手續費收據各2 紙在卷可稽，足見
    被告之自白與事實相符，自得採為認定被告犯罪之證據。被
    告於本院審理時翻異前供，否認犯罪，無非事後卸責之詞，
    不足採信。綜上所述，本件事證明確，被告之犯行，堪以認
    定。
三、論罪科刑
  (一)被告行為後，刑法部分條文業於94年2 月2 日修正公布，自
    95年7 月1 日施行，依修正後刑法第2 條第1 項規定，行為
    後法律有變更者，適用行為時之法律，但行為後之法律有利
    於行為人者，適用最有利於行為人之法律（即從舊從輕原則
    ），玆就本案有關易科罰金之折算標準比較如附表所示，裁
    判時法並未較有利，依刑法第2 條第1 項規定，自應適用行
    為時法，即修正前法。
  (二)核被告所為，係犯刑法第216 條、第210 條行使偽造私文書
    罪。被告偽造甲○○署押係偽造私文書之階段行為，偽造私
    文書後復持以行使，偽造私文書之低度行為為行使偽造私文
    書之高度行為所吸收，均不另論罪。
  (三)原審因而適用刑法第2 條第1 項前段、第216 條、第210 條
    、第219 條，修正前刑法第41條第1 項前段，修正前罰金罰
    鍰提高標準條例第2 條之規定，現行法規所定貨幣單位折算
    新臺幣條例第2 條之規定，並審酌被告未得甲○○同意，擅
    自偽冒甲○○名義購買外匯，實有不該，惟念其所購入之美
    金，事後經甲○○辦理退匯後，業已存入甲○○帳戶，甲○
    ○並以之抵扣兩人經營魚貨生意，被告所欠之債務，此據甲
    ○○陳明在卷，所生危害尚屬輕微，且犯後坦承犯行、態度
    尚稱良好等一切情狀，量處有期徒刑4 月，並諭知如易科罰
    金，以銀元300 元折算1 日。並認被告偽冒甲○○名義填寫
    之購入外匯申請書為1 份，偽造之甲○○署押僅1 枚，業經
    證人龔士榮證述甚詳，並提出格式與本件偽造時之90年7 月
    間大致相同之外匯收支或交易結購單1 紙附卷可參，堪以認
    定；該購入外匯申請書雖於偽造當日經被告取回而未據扣案
    ，惟無法證明業已滅失，仍應依刑法第219 條規定，將其上
    被告偽造之「甲○○」署押1 枚宣告沒收之。經核原判決認
    事用法並無不合，量刑亦屬適度。被告上訴意旨，否認犯罪
    ，空言指摘原判決不當，為無理由，應予駁回。
貳、不另為無罪之諭知部分：
一、公訴意旨另以：被告與甲○○合作經營之魚貨買賣事業終止
    後，尚有約144 萬元屬甲○○所有，惟雙方就該筆金額並未
    達成共識，被告竟於90年7 月6 日（起訴書誤載為9 日），
    意圖為自己不法之所有，基於偽造文書之犯意，為前揭偽造
    文書之行為，購入美金8,628 元、20,056元，並以此方式侵
    占上開美金金額，因認被告涉有刑法第336 第2 項業務侵占
    罪嫌云云。
二、按犯罪事實應依證據認定之，無證據不得認定其犯罪事實；
    不能證明被告犯罪者，應諭知無罪之判決，刑事訴訟法第15
    4 條第2 項、第301 條第1 項前段分別定有明文。又侵占罪
    ，係以侵占自己持有他人之物為要件，隱名合夥人之出資，
    依民法第702 條規定，其財產權移屬於出名營業人，該項合
    夥財產，自係屬於出名營業人，並非與隱名合夥人所共有，
    關於營業上收取之款項，仍由出名營業人取得所有權，隱名
    合夥人除依法或契約之規定，就其應受返還之出資及應得之
    利益，對於出名營業人得行使請求權外，要非直接就營業上
    收取之款項當然取得所有權；縱令出名營業人將該款項據為
    己有，並未分給隱名合夥人，究與侵占他人所有物之條件不
    符，自無成立業務上侵占罪之可言（最高法院85年度台上字
    第4482號判決參照）。
三、本件公訴人認被告涉犯業務侵占犯行，係以告訴人甲○○於
    警偵之指訴，被告坦承偽冒甲○○名義購入美金之自白，證
    人龔士榮之證述，及卷附中國商銀購入外匯水單、手續費收
    據各2 紙，為論罪之依據。
四、訊據被告堅詞否認有何業務侵占犯行，辯稱：其購買美金之
    資金100 萬元，係從歐勝海洋事業有限公司（下稱歐勝公司
    ）轉入其個人於中國商銀之帳戶，其再領出99萬元購買美金
    ，該100 萬元資金並非渥登公司所轉入等語。經查：
  (一)被告辯稱其購買外匯之資金，係歐勝公司轉入100 萬元至其
    個人於中國商銀之帳戶，其再領出99萬元購買美金一節，業
    據其提出中國商銀存摺、歐勝公司之萬泰商業銀行存摺各1
    份附卷為證，並經證人龔士榮於原審結證：這筆購買美金之
    99萬元台幣，係填寫取款條，由某人之中國商銀帳戶提出轉
    帳所購買，此由支出傳票係記載「臨時存欠—跨業務」即可
    看出等語無訛，堪信被告所辯為真。則從形式觀之，該筆購
    買外匯之99萬元，係源自歐勝公司，非源自被告與甲○○合
    作經營生意，約定甲○○出資所匯入之被告個人或渥登公司
    帳戶，該筆資金是否為甲○○之出資，即有疑義；再參以甲
    ○○最後出資（90年2 、3 月間）距被告90年7 月6 日購買
    外匯，已相隔相當時間，此業據證人甲○○於本院審理時自
    陳：伊是90年2 、3 月間匯資金給被告，距離被告購買美金
    已有一段時間等語，益徵該筆資金與甲○○無何關連，被告
    持該筆資金購入美金，難認係「持有他人之物」。
  (二)況且，被告與甲○○間有關魚貨買賣事業之經營，係約定由
    甲○○出資，由被告負責採購販賣，對外以被告個人名義從
    事魚貨交易，利潤由兩人均分，虧損時，甲○○以其出資額
    為負擔上限，不另負補充義務，業據被告與甲○○一致陳述
    在卷。核其約定性質，應屬民法上之隱名合夥關係，則參照
    前開實務見解，甲○○之出資移屬於出名營業人即被告所有
    ，甲○○僅依法或依約，就渠等所營事業之盈虧，對被告享
    有給付利益、出資或餘額返還等請求權，縱被告將出資或利
    潤等據為己有，亦不構成業務侵占罪。是以，本件被告與甲
    ○○間之債務關係既為隱名合夥，則被告不履行債務，與被
    告冒用甲○○名義購買外匯，係屬二事，尚難以被告尚積欠
    甲○○債務，復偽冒甲○○之名購買外匯，即認被告所為該
    當業務侵占罪。
  (三)至於公訴人所提甲○○於警偵之指訴，僅能證明甲○○與被
    告間就經營漁貨買賣之隱名合夥關係所生之債權債務糾葛，
    要難執此認定被告有何業務侵占犯行，業如前述；而被告偽
    冒甲○○名義購買外匯之自白、證人龔士榮之證詞及中國商
    銀購入外匯水單、手續費收據等證據，亦僅能證明被告有前
    揭行使偽造私文書之犯行，核與業務侵占無何關連，是公訴
    人所提證據，均尚不足認定被告成立業務侵占罪。此外，復
    查無其他積極證據足認被告涉有公訴人所指之業務侵占犯行
    ，此部分既屬不能證明被告犯罪，原應為無罪之諭知，惟公
    訴人認此部份與前揭論罪科刑部分具有牽連犯之裁判上一罪
    關係，故不另為被告此部分無罪之諭知，併此明。
據上論斷，應依刑事訴訟法第368條，判決如主文。
本案經檢察官陳宗吟到庭執行職務。
中    華    民    國    95    年    12    月    21    日
                  刑事第三庭    審判長法  官   周賢銳
                                      法  官   范惠瑩
                                      法  官   謝宏宗
以上正本證明與原本無異。
如不服本判決應於收受本判決後10日內向本院提出上訴書狀，其
未敘述上訴理由者，並得於提起上訴後10日內向本院補提理由書
狀（均須按他造當事人之人數附繕本）「切勿逕送上級法院」。
中    華    民    國    95    年    12    月    25    日
                                      書記官   熊惠津
附錄本判決論罪科刑法條：
中華民國刑法第216條
（行使偽造變造或登載不實之文書罪）
行使第210 條至第215 條之文書者，依偽造、變造文書或登載不
實事項或使登載不實事項之規定處斷。
中華民國刑法第210條
（偽造變造私文書罪）
偽造、變造私文書，足以生損害於公眾或他人者，處5 年以下有
期徒刑。
附表：
┌────┬────────────┬────────────┬──────┬─────┐
│變更部分│行為時法（下稱舊法）之內│裁判時法（下稱新法）之內│比較理由    │比較結果  │
│        │容                      │容                      │            │          │
├────┼────────────┼────────────┼──────┼─────┤
│【易科罰│以（銀元）1 元以上3 元以│以新台幣1,000 元、2,000 │易科罰金折算│舊法有利。│
│金之折算│下折算1 日。            │元或3,000元折算1 日。   │標準由銀元30│          │
│標準】刑│復依罰金罰鍰提高標準條例│                        │0 元即新台幣│          │
│法第41條│第2 條規定（已於95年5 月│                        │900 元，提高│          │
│第1 項前│17日修正刪除，於同年7 月│                        │為以新台幣1,│          │
│段      │1 日施行），提高100 倍後│                        │000 元、2,00│          │
│        │，再折算新台幣，即以新台│                        │0元或3,000元│          │
│        │幣300 元以上900 元以下折│                        │折算1日。   │          │
│        │算1 日。                │                        │            │          │
└────┴────────────┴────────────┴──────┴─────┘
                                                    A


司法院資訊處製作；財團法人民間司法改革基金會備份。
